【裁判字號】    96,重訴,1620
【裁判日期】    970826
【裁判案由】    拆屋還地
【裁判全文】
臺灣臺北地方法院民事判決            96年度重訴字第1620號
原      告  丙○○○
            丁○○○
上二人共同
訴訟代理人  黃炳飛律師
被      告  己○○
訴訟代理人  戊○○
被      告  乙○○
            甲○○原名朱慧蒨.
上列當事人間請求拆屋還地事件，本院於民國97年8月14日辯論
終結，判決如下：
    主      文
被告己○○應將坐落臺北縣新店市○○段480、481、482、486、
475之1、486之3、475地號上土地如附圖所示A、B、D、G、I、J
、L部分建物拆除後，將土地返還原告及其他土地共有人。
被告乙○○、被告甲○○應將坐落臺北縣新店市○○段481、482
、485、486、486之3、475地號上土地如附圖所示C、E、F、H、K
、M部分土地上建物拆除後，將土地返還原告及其他土地共有人
。
訴訟費用由被告己○○負擔百分之六十八，餘由被告乙○○、甲○○負擔。
本判決第一、二項之履行期間均為六個月。
本判決第一項於原告以新臺幣肆佰陸拾貳萬元為被告己○○供擔
保後，得假執行。
本判決第二項於原告以新臺幣貳佰壹拾伍萬元為被告乙○○、甲○○供擔保後，得假執行。
    事實及理由
一、本件被告甲○○（原名朱慧蒨）經合法通知，未於言詞辯論
    期日到場，核無民事訴訟法第386條各款所列情形，爰依原
    告之聲請，由其一造辯論而為判決。
二、原告起訴主張如下：
（一）坐落於臺北縣新店市○○段480、481、482、485、486 、
      486-3、475、475-1地號土地（系爭土地）為原告及其他
      共有人所共有，系爭土地為被告己○○、乙○○、甲○○
      所佔用，佔用位置及面積詳如附圖所示。己○○之違建物
      即門牌號碼臺北縣新店市○○路○段107、109號房屋（下
      稱系爭甲房屋）佔用附圖所示A、B、D、G、I、J、L部份
      。乙○○、朱慧蒨之違建物即門牌號碼臺北縣新店市○○
      路○段105號房屋（下稱系爭乙房屋）佔用附圖所示C、E、
      F、H、K、M部份。被告多年來不法佔用前開土地，爰依民
      法第767條第1項、第821條規定，請求被告返還土地予原
      告及其他共有人。爰依民法第767條、第821條規定，聲明
      請求被告己○○將坐落臺北縣新店市○○段480、481、48
      2、486、475之1、486之3、475地號如附圖所示A、B、D、
      G、I、J、L部分土地上建物拆除並將土地返還原告及其他
      土地共有人。被告乙○○、被告甲○○應將坐落臺北縣新
      店市○○段481、482、485、486、486之3、475地號如附
      圖C、E、F、H、K、M部分土地上建物拆除並將土地返還原
      告及其他土地共有人。
（二）對被告己○○、乙○○抗辯之意見：
     (1)己○○主張有租賃權存在，原告否認之。且被告己○○
       所提出租地契約書，上明載「…茲因乙方為配合購置房
       產，今就所購房屋原址向甲方承租坐落台北縣新店鎮寶
       斗厝第100、99、99-1番等三筆土地約80坪…租期自58年
       7 月1日起至68年6月30日止計10年，期滿時經雙方同意
       另立約續租」，可證系爭甲房屋（舊門牌為寶元路1段10
       1號）在被告己○○向原告之被繼承人承租時已建造完成
       多年，該租地契約書係單純租地契約書，並非租地建屋
       ，無土地法第103條之適用。又原訂租期至68年6月30日
       已屆滿。原告否認有與被告己○○另訂續約。再另被告
       己○○所提85年至90年租金收據，原告否認其真正。縱
       或被告己○○所提租金收據為真，惟僅共有人之一劉永
       瀚簽收，且載明「茲收到己○○承租本人於……三筆土
       地之租金……」，不及於其他共有人。按共有物之處分
       應得共有人全體之同意，出租屬於一種處分行為，應得
       所有共有人之同意。查劉永瀚縱同意將系爭土地租予被
       告己○○，然原告等並未同意，則該租約對原告不生效
       力。
     (2)被告乙○○僅提出一紙有關周英豪將寶元路1段99號房
       屋贈與予伊之贈與所有權移轉契約書影本，惟並未提出
       周英豪有合法使用系爭土地之證明。其空言有系爭建物
       權利即有使用土地之權，難認有法律上之理由。況查，
       被告乙○○並未提出任何有權使用系爭土地之合法權源
       ，諸如租賃契約書等。
三、被告己○○辯稱：被告己○○與原告之被繼承人有租賃契約
    ，並非無權占有，且有繳納租金。後來有再簽新的契約，但
    因水災許多文件都已喪失，而且地主也繼續收租金，被告己○○並不清楚地主內部的繼承問題，一直把租金交給地主之
    一劉永瀚。又租約到期縱未簽新約，土地共有人之一仍續續
    收租，應視同民法第451條之不定期限租約。嗣90年7月中旬
    ，地主劉新三聲稱說要過幾天找被告己○○洽談，但是都沒
    有出現。租金繳納中斷迄今，並非被告己○○不繳或拖欠。
    又本件應適用土地法第103條關於租地建屋之規定。被告己○○擁有地上權，原告無權要求拆屋還地。又原告應對房屋
    部分提出補償等語，並聲明：原告之訴駁回。
四、被告乙○○辯稱：伊不可能無權占有，伊父親當初曾跟原告
    打租約，嗣後伊父親贈與給伊之後，還有繼續繳租金。78年
    間曾去找原告的父親，但是都找不到。原告是因為繼承的關
    係繼承劉盛世、劉宗  之土地，希望可以合理的處理租約的
    問題等語。並聲明：原告之訴駁回。
五、不爭執事實：
（一）系爭土地原為劉盛世與劉宗  所共有，且為原告之被繼承
      人，現為原告與其他共有人所共有。
（二）被告己○○所有建物即系爭甲房屋佔用系爭土地如附圖所
      示A、B、D、G、I、J、L部份。被告乙○○、朱慧蒨所有
      之建物即系爭乙房屋佔用附圖所示C、E、F、H、K、M部份
      。
六、本件原告主張其為系爭土地共有人之一，被告無權占有系爭
    土地，爰請求被告返還土地予原告及其他共有人等語，被告
    則否認為無權占有，並以前揭情詞置辯。按所有人對於無權
    占有或侵奪其所有物者，得請求返還之。各共有人對於第三
    人，得就共有物之全部為本於所有權之請求。但回復共有物
    之請求，僅得為共有人全體之利益為之。民法第767條前段
    、第821條分別定有明文。本件主要爭執為被告就其占有系
    爭土地部分，是否為無權占有。查：
（一）被告己○○部分：
    (1)被告己○○與原告之被繼承人劉盛世、劉宗  間訂有租地
      契約書，業據被告提出租地契約書、土地使用權證明書、
      合法房屋證明申請書及收據影本為證。原告雖否認其真正
      。然查，上開租地契約書、土地使用權證明書上均貼有印
      花，而該合法房屋證明申請書上亦蓋有新店鎮公所於60年
      間所蓋之印文，並於上蓋有「中華民國60年12月20日北縣
      店建字第22001號」戳章，其上並有劉盛世、劉宗  之印
      文。本院參照其情形，應認被告己○○所提出上開書證確
      屬真正。
    (2)上開租地契約書略載：「立租地契約書人劉宗  、劉盛世
      （以下簡稱甲方）、己○○（以下簡稱乙方），茲因乙方
      為配合購置房產，今就所購房屋原址向甲方承租坐落臺北
      縣新店鎮○○○段第100番、99番、99之1番等三筆土地之
      內約88坪，經雙方同意特立本契約，其條款列明如下：一
      、地租由乙方納每坪乾淨稻谷3台斤計240台斤，如乙方無
      實物則依市價折合新臺幣計算，繳納期間於每年7月中旬
      以前繳清，不得拖欠。二、租期自民國58年7月1日起至民
      國68年6月30日止計10年，期滿時經雙方同意另立約續租
      。…四、租期屆滿時乙方不欲承租，應拆除地上建築物恢
      復原形還甲方，…」。依上，系爭土地原為劉宗  、劉盛
      世所共有，渠等將土地出租被告己○○，被告己○○於68
      年6月30日前之占有，因有上開租賃契約，固屬有權占有
      。惟上開租約業已於68年6月30日屆滿。被告己○○雖辯
      稱有另訂新約，惟此部分未見被告己○○提出證據證明。
      自難認其所辯已另訂新約一節為實在。又被告己○○雖另
      提由共有人之一劉永瀚簽名之收據，證明自84年7月1日起
      至90年6月30日止，曾經地主收取租金等情。查，劉永瀚
      僅為系爭土地共有人之一，其就系爭土地之整筆土地未經
      其他共有人同意或授權而出租他人，對其他共有人不生效
      力。況且被告己○○亦陳稱，自90年7月起即未支付租金
      ，則被告己○○主張承租系爭土地，為有權占有等語，尚
      屬無據。
    (3)被告己○○另稱本件有土地法第103條規定之適用一節，
      為原告所否認，辯稱：被告己○○係單純租地契約，非租
      地建物，故無土地法第103條規定之適用等語。查，本件
      被告己○○租用系爭土地係為了合法使用坐落其上系爭甲
      房屋，姑不論其房屋是否係在租用後才建築，依其間之利
      益關係與基地租用相同，本院認仍應適用土地法第三編第
      三章所關於基地租用之相關規定，原告所辯應無可取。然
      按「租用建築房屋之基地，非因左列情形之一，不得收回
      ：一、契約年限屆滿時。…」為土地法第103條第1款所明
      定。本件己○○於58年7月1日與系爭土地之所有權人劉宗
        、劉盛世訂立租地契約已約明租用期間為10年，被告己○○復不能證明有續訂新約，則原告依民法第103條第1款
      規定，仍得收回系爭土地。至被告己○○主張地主劉永瀚
      曾向其收取租金一節，即便屬實。然劉永瀚僅為共有人之
      一，其縱有出租系爭土地之事，惟被告己○○不能證明劉
      永瀚曾經其他共有人之同意而出租，則對其他共有人仍不
      生效力，自亦不生被告己○○所辯發生民法第451條規定
      之不定期限租賃契約效力可言。
    (4)本件被告己○○為其所有系爭甲房屋而租用系爭土地，其
      租用土地之契約因10年期限業屆滿而消滅，即屬無權占有
      ，原告自得請求被告己○○拆除系爭甲房屋，返還土地予
      原告及其他共有人。
（二）被告乙○○、甲○○部分：
    (1)被告乙○○陳稱其父周英豪曾與原告之被繼承人劉盛世、
      劉宗  於72年7月1日訂有租地契約書，嗣周英豪將系爭乙
      房屋贈與被告乙○○、甲○○等情，業據其提出租地契約
      及土地建築改良物贈與所有權移轉契約書等件影本為證。
      本件參照上開資料，堪認其主張為實在。
    (2)上開租地契約略載：「立租地契約書人劉宗  、劉盛世（
      簡稱甲方）、周英豪（簡稱乙方），因乙方需要建築房屋
      基地，今向甲方租用土地，坐落臺北縣新店市○○○段寶
      斗厝小段第100地號、99地號、99之1地號等三筆之內部分
      約247平方公尺，經雙方同意特立本契約，條件列明如后
      ：一、地租由乙方納每平方公尺以政府公布地價現值6%計
      算，繳納租金期間以7月中旬以前繳清，不得拖延少欠。
      二、租期自民國72年7月1日起至民國78年6月30日止計6年
      ，期滿如經雙方同意得再立約續租。…四、租期屆滿時乙
      方不欲承租，應拆除地上建築物恢復原形還甲方，…」。
      而周英豪嗣於71年8月8日將上開房屋贈與被告乙○○、甲○○（原名朱慧蒨），該租約依法對被告乙○○、甲○○
      繼續存在。依上，被告乙○○、甲○○於78年6月30日前
      之占有，因有該租賃契約屬有權占有。惟系爭租約業已於
      78年6月30日屆滿。至被告乙○○雖辯稱嗣有仍有繳納租
      金一節，為原告所否認，被告乙○○對此則未能提出證據
      證明，其此部分主張尚不足取。
    (3)被告甲○○部分：被告甲○○經合法通知未到庭抗辯，亦
      未具狀答辯。本件參照原告所提出之土地登記謄本及被告
      乙○○所提出之土地建築改良物贈與所有權移轉契約書影
      本，堪認原告主張為實在。
    (4)本件周英豪與劉宗  、劉盛世所簽立之土地租用契約，於
      周英豪贈與系爭乙房屋予被告乙○○、甲○○後，固對被
      告乙○○、甲○○繼續有效，然其間租地契約因期限業已
      於78年6月30日屆滿土地而消滅，即屬無權占有，原告自
      得請求被告乙○○、甲○○拆除系爭乙房屋，返還土地予
      原告及其他共有人。
七、綜上所述，本件被告並無占有系爭土地之正當權源，則原告
    依民法第767條、第821條規定，請求被告己○○拆除系爭甲
    房屋，將土地返還原告及共有人；請求被告乙○○、甲○○
    拆除系爭乙房屋，將土地返還予原告及共有人，均有理由，
    應予准許。
八、原告陳明願供擔保以代釋明，聲請宣告假執行，合於法律規
    定，爰酌定相當擔保金額，准予宣告假執行。
九、本件原告請求被告拆屋還地，本院審酌被告等仍需另行覓地
    搬遷始得拆屋並返還土地，並非立即可就，爰酌定其履行期
    間為6個月。
十、本件事證已臻明確，兩造其餘主張陳述及所提之證據，經審
    酌後於本件判決結果無影響，爰不逐一論述，附此敘明。
十一、綜上所論，原告之訴為有理由，依民事訴訟法第78條、第
      85條第1項但書、第385條第1項前段、第390條第2項、第
      396條第1項，判決如主文。
中    華    民    國    97    年    8     月    26    日
                      民事第二庭  法  官  蔡政哲
上為正本係照原本作成
如對本判決不服，應於送達後20日內，向本院提出上訴狀
中    華    民    國    97    年    8     月    26    日
                                  書記官  曾靖雯


司法院資訊處製作；財團法人民間司法改革基金會備份。
